臺灣屏東地方法院民事判決　　　　　　109年度潮簡字第130號
原　　　告　行政院農業委員會林務局屏東林區管理處

法定代理人　楊瑞芬　
訴訟代理人　李榮唐律師
　　　　　　吳啟源律師
被　　　告　陳進和　
被　　　告　張銘和　
上一人
訴訟代理人　藍庭光律師
上列二人共同
訴訟代理人　邱超偉律師
上列當事人間拆屋還地等事件，本院於110年11月15日言詞辯論
終結，判決如下：
    主  文
被告陳進和應將坐落於屏東縣○○鎮○○段00000地號，如附圖
所示門牌號碼船帆路613號建物，面積83.37平方公尺及A部分面
積3.15平方公尺之地上物予以拆除，並將土地返還予原告。
被告陳進和、張銘和應給付原告新台幣11,424元，及自109年3月
21日起至清償日止，按年息5%計算之利息。被告另應給付自109
年1月起至返還第1項土地之日止，按上開土地占用面積及當年度
申報地價年息5%計算之金額。
原告其餘之訴駁回。
訴訟費用由被告負擔。
本判決第一項得假執行，但被告如以新台幣173,040元為原告預
供擔保得免為假執行。
本判決第二項得假執行，但被告二人如以新台幣11,424元為原告
預供擔保得免為假執行。
    事實及理由
一、原告方面：
㈠、原告主張坐落屏東縣○○鎮○○段00000號地號土地（下稱
    系爭土地）係屬原告經管之國有土地，經原告於100年間進
    行土地勘查時發現系爭土地遭被告占用作「VIEW民宿」使用
    ，其門牌號碼為船帆路613號（下稱系爭房屋）。按原告與
    被告間並無租賃或其他合法占有使用之法律關係，被告係屬
    無權占有。原告於多次通知被告限期拆、清除地上物，騰空
    返還土地，迺被告二人均置之未理，被告等並因此受有相當
    於租金之不當得利，關於相當於租金之不當得利，因系爭土
    地座落屏東縣鵝鑾鼻地區，商業活動雖非密集，但人車來往
    尚非不便，被告以之作為民宿使用，亦獲得有營業收入，原
    告認以年息5%計算土地租金，應屬合理，為此爰依民法第76
    7條第1項及第179條規定，提起本件訴訟。
㈡、對被告抗辯之陳述：
⑴、被告承租之面積自始僅有120平方公尺，承租之範圍，依108
    年1月間換約時，原告與訴外人陳進智簽署之租賃契約中（
    下稱本件租約），所附現勘照片及租約面積確實記載承租範
    圍為門牌號碼船帆路609號A、B二部分建築物及周邊零碎空
    地，全部承租面積為120平方公尺，租約的每一頁都有訴外
    人陳進智的印章蓋印騎縫。此份租賃合約上之地上建物狀況
    與本案涉及無權占有之建物完全不同，二造間就系爭土地上
    應予拆除之建物確實無租賃契約。又被告雖辯稱租賃契約上
    同時涉及公路局土地，豈有可能以林務局為出租人卻將包含
    有公路局之土地共120平方公尺一同出租，故本件租約僅及
    於382-1地號土地云云，惟本件租約已清楚載明出租土地同
    時包含382-1地號及388地號土地。388地號雖為公路局管理
    維護，但因早期林班地界線與地籍資料未完全吻合，導致林
    務局出租林班地時發生連同其他機關管理之土地一同出租之
    情況，此種狀況就包含在本案訟爭之第35林班地。故林務局
    與交通部公路總局於107年8月3日召開會議，會議結論對於
    林務局已出租之土地仍續予維持，但公路局管理之土地將循
    序於保安林解除後在辦理變更由國有財產署接管等語。
⑵、被告抗辯系爭房屋係由訴外人劉海明所建並設籍，嗣後由陳
    連合取得所有權，再由陳進智及陳進和繼承等語，惟此無礙
    於原告訴請被告拆除系爭房屋並返還占用之土地。再者，系
    爭房屋自始未出租於被告，無得成立不定期租賃。
㈢、聲明：
⑴、被告應將座落於系爭土地之系爭房屋如附圖所示紅線部分83
    .37平方公尺及編號A部分面積3.15平方公尺之建物及地上物
    拆除後，並將土地返還予原告。
⑵、被告應給付原告新台幣（下同）11,424元，暨自起訴狀繕本
    送達翌日起至清償日止，按年息5%計算之利息。被告另應給
    付自109年1月起至返還第一項土地之日止，按系爭土地占用
    面積及當年度申報地價年息5%計算之金額。
⑶、訴訟費用由被告負擔。
二、被告方面：
㈠、系爭土地於30餘年間由訴外人劉海明（被告陳進和之叔公）
    建有三間房屋，即目前門牌號碼為屏東縣○○鎮○○路000
    ○000○000號之房屋，嗣劉海明45年間遷居台東，而三間房
    屋則贈與其兄吳清元，之後吳清元再贈與女兒吳鉛（即陳連
    合之妻），而自40餘年間陳連合與被告即設籍於船帆路609
    號（前為3-3號），並向原告承租系爭三間房屋所座落之土
    地（即恆春事業區第35林地），全家20多人均住於此三房屋
    ，而由租約記錄中可知所承租之土地均屬同一，而承租人自
    陳連合起（自民國40餘年即已承租），嗣陳連合於73年過世
    ，而改由被告陳進和承租，至93年被告陳進和因工作因素，
    而由其弟陳進智名義承租迄今承租範圍均相同，且被告陳進
    和自幼迄今均住於系爭土地上之房屋。因此原告指稱被告無
    權占用系爭土地尚有誤會。
㈡、查系爭屏東縣○○鎮○○路000○000○000號所在之基地於
    40餘年間即由被告陳進和之父陳連合承租（即國有恆春事業
    區第35林班地），其承租範圍為300平方公尺，數十年來均
    無問題。嗣後因交通部公路總局（下稱公路局）對船帆路有
    擴建之計劃，因此原告將鄰道路之林班地移撥公路局，即現
    今恆春鎮鵝鑾段第388、372地號土地，致被告承租之土地由
    300平方公尺縮減為120平方公尺，亦即上開3間房屋坐落承
    租之基地，扣除移撥予公路總局之土地，承租範圍為35林班
    地上3間房屋坐落之120平方公尺。惟上開承租面積是否為12
    0平方公尺，均係原告自為認定，是否為實際承租面積，尚
    有疑義，然上開承租過程已數十年情況無問題。原告嗣後片
    面指稱被告所使用之船帆路613號房屋基地非在承租範圍，
    並認承租範圍為船航路609、611號之坐落基地，然609、611
    號之房屋基地包含有已為公路局管理鵝鑾段第388、372地號
    土地，應非原告可為出租，因此原劃定之出租範圍顯有錯誤
    ，亦即承租範圍應係382-1地號地包含609、611、613房屋之
    南北向土地，而非609、611房屋東西橫跨382-1、388、372
    地號之土地。系爭房屋係原有租約之範圍，則於原有租賃期
    限屆滿後，未再訂定書面租約，承租人仍為租賃物之使用收
    益，已屬不定期限租賃，原告如無土地法第103條之要件，
    自不得收回土地。
㈢、被告陳進和之父陳連合，於51至52年間向原告租用面積有30
    0平方公尺，原告若未認定陳連合確有合法使用300平方公尺
    之建物，自不可能憑空准予出租作為建物基地使用。再者，
    依當時之繳納地租聯單，陳連合之地址在鵝鑾，核與其戶籍
    謄本所在39年間即遷入，直至73年死亡，均係設籍在舊門牌
    33-3號（即現在609號、611號）相符，故應可推認陳連合所
    租300平方公尺位置必係是以門牌33-3地址為基準，並擴及
    周遭其所合法使用之建物基地，而門牌號碼609號、611號部
    分，只有120平方公尺，故必定包括緊鄰之舊門牌33-2號（
    即系爭613號建物）之基地面積。況若陳連合對於系爭房屋
    所在之土地無合法使用占用權源，原告不可能多年來未請求
    返還。原告應就前出租面積300平方公尺範圍何在，負有協
    力證明之義務。
㈣、原告本應將系爭房屋所在基地予以續租，竟將非屬其管理之
    土地上之609號建物基地納入租約，應係文件資料粗糙、保
    存不善或交接不清所誤製。訴外人陳進智就錯誤之建物、位
    置與原告續約，應係不解圖示所致，故訴外人陳進智與原告
    均無依錯誤圖說達成契約之合意。
㈤、原告主張被告陳進和對系爭房屋有事實上處分權，雖被告陳
    進和亦自承有事實上處分權，但原告亦始終否認被告陳進和
    係繼承其父陳連合之建物，致被告陳進和或訴外人陳進智均
    未繼承系爭房屋之事實上處分權，以致未曾放租，尚不能以
    被告陳進和之自承，即予以論斷其有事實上之處分權。另被
    告張銘和只是被告陳進和之占有使用人，無權拆除系爭房屋
    。
三、法院之判斷：
㈠、原告主張系爭土地為中華民國所有，其為管理機關，如附圖
    所示紅色部分為門牌號碼為船帆路613號建物占用系爭土地
    面積83.37平方公尺、A部分占用系爭土地3.15平方公尺等情
    ，業據原告提出土地登記第二類謄本為證，且經本院會同屏
    東縣恆春地政事務所人員前往現場勘驗，有勘驗筆錄、現場
    照片及屏東縣恆春地政事務所110年1月25日屏恆地二字第
    11030063500號函附複丈日期109年11月10日之複丈成果圖（
    即附圖）在卷足憑（見本院卷第9頁、第26頁至30頁、第113
    至114頁），被告就此亦不爭執，就此部分之事實足信為真
    正。
㈡、原告主張被告無權占用系爭土地，請求拆屋還地，是否有據
    ?
⑴、按繼承，因被繼承人死亡而開始；繼承人自繼承開始時，除
    本法另有規定外，承受被繼承人財產上之一切權利、義務，
    民法第1147條、第1148條第1項定有明文。次按國有財產撥
    給各地國家機關使用者，名義上雖仍為國有，實際上即為使
    用機關行使所有人之權利，故本院對於是類財產，向准由管
    領機關起訴，代國家主張所有權人之權利(最高法院51年台
    上字第2680號判例意旨參照)。復按所有人對於無權占有或
    侵奪其所有物者，得請求返還之，對於妨害其所有權者，得
    請求除去之，民法第767條第1項前段、中段定有明文。而以
    無權占有為原因，請求返還所有物之訴，被告倘係以非無權
    占有資為抗辯者，原告就被告無權占有之事實，並不負舉證
    責任。換言之，被告應就其取得占有係有正當權源之事實，
    舉證證明；倘被告不能證明其占有權源，原告之請求即有理
    由(最高法院92年度台上字第312號判決意旨、85年度台上字
    第1120號判決意旨參照)。再按房屋之拆除為一種事實上之
    處分行為，須有事實上之處分權者，始有拆除之權限(最高
    法院97年度台上字第2158號判決意旨參照)。
⑵、系爭房屋被告陳進和之被繼承人陳連合所興建，為未辦理保
    存登記之建物，陳連合死亡後，由被告陳進和單獨繼承，此
    業經被告陳進和於屏東地方法院檢察署100年偵字第9900號
    偵查中所自承，此有上開不起訴處分書在卷可稽，復經被告
    陳進和自承由其單獨取得系爭房屋，此有陳報狀在卷可稽（
    見本院卷第190頁），是以原告主張被告陳進和有拆除之權
    限，核屬有據。至被告張銘和，其自承僅係管理系爭房屋之
    人，原告未能提出任何證據證明張銘和就系爭房屋有何拆除
    之權限，其請求張銘和拆屋，顯屬無據，應予駁回。
⑶、被告陳進和抗辯其就系爭房屋坐落之土地有租賃契約存在，
    固據其提出51、52年國有營林用地繳納代金地租聯單，表示
    其上有載明300平方公尺，認有系爭房屋就系爭土地有租賃
    關係存在云云，惟查，上開聯單僅可得知於51、52年時陳連
    合曾有就65林班地繳納租金，此有上開聯單在卷可稽（見本
    院卷第59頁），惟上開租賃標的，實際位置於何均付之闕如
    ，且51年迄今已經過50多年，陳連合於52年後，是否亦有承
    租300平方公尺，亦有疑義。且依被告陳進和所提出與原告
    間之臺灣國有森林用地暫准使用租賃契約書（下稱暫准契約
    ）的訂約紀錄，訂約日期文號為64年1月14日林政字第207號
    ，嗣陳連合於72年1月1日與原告換約，於81年1月3日、81年
    12月、82年1月即由被告陳進和與原告換約，而該暫准契約
    內附82年之租賃契約書，就租賃林地之標示部分，面積係記
    載120平方公尺；租賃期間自81年1月1日至89年12月31日共
    計9年（奉林務局64年1月14日林政字第207號令核准租用）
    等字樣，此有暫准契約在卷可稽（見本院卷第60至62頁），
    而陳連合於64年訂約時之日期文號即係64年1月14日林字政
    字第207號，顯認陳連合於64年時與原告所訂立之租約即為
    120平方公尺，已與上開地租聯單上所記載之300平方公尺不
    符，被告單以上開地租聯單之收據，進而推論陳連合一直以
    來承租之面積均為300平公尺，難謂有據。再者，暫准契約
    之訂約紀錄上，嗣後換約係由陳進智與原告訂立，於108年
    時就租賃位置明確標示係位於系爭382-1與同段388地號上，
    此有原告提出之108年國有林地暫准租地租賃合約書及航照
    影像圖在卷可稽（見本院卷第91至97頁、第87至88頁）。按
    換約係於租約到期後，就原訂租約予以延續而為之訂立，而
    此108年的租賃合約，亦係源自林政字第207號函予以核准使
    用，足信原告主張出租之範圍自始即為120平方公尺，分別
    坐落於系爭土地及388地號土地上，系爭房屋所坐落之系爭
    土地，並不在出租範圍內。
⑷、被告抗辯，108年陳進智承租之位置尚含有公路總局管理之
    388地號，該地號非原告得予以出租，認陳進合承租之範圍
    應係系爭土地上包含門牌號碼609、611、613號房屋之南北
    向土地，而非609、611號房屋東西橫跨系爭土地、388、372
    地號土地云云，然108年陳進智所訂立之租賃契約上，已載
    明出租土地同時包含系爭土地及388地號土地，業經說明如
    上，而388地號雖為公路局管理維護，但因早期林班地界線
    與地籍資料為完全吻合，導致林務局出租林班地時發生連同
    其他機關管理之土地一同出租之情況，此有林務局與交通部
    公路總局107年8月3日會議紀錄可參（見本院卷第130至134
    頁），惟此為公務機關間就彼此業務事項管理之問題，出租
    人為何人，與出租範圍位於何，是屬二事，不能因就出租人
    有疑義，即逕行認出租範圍與租賃契約記載不同。
⑸、被告抗辯於40餘年時，陳連合即設籍於系爭房屋，足信當時
    就系爭房屋所坐落之系爭土地有向原告承租等語，按陳連合
    雖於40餘年時，設籍於系爭房屋，此有戶政事務所回函可參
    （見本院卷第52至53頁），惟是否有設籍，與有無合法使用
    土地之權源，係屬二事，礙難以此即得以推論就土地有承租
    之行為。
⑹、綜上所述，被告無法證明其就系爭房屋所坐落之系爭土地有
    合法使用之正當權源，則原告本於系爭土地管理權人之地位
    ，依民法第767條規定請求被告陳進和拆除如主文第1項所示
    之系爭房屋及地上物，並將占用土地騰空返還予原告，為有
    理由，應予准許。
㈢、原告得否請求被告不當得利部分：
⑴、按無法律上之原因而受利益，致他人受損害者，應返還其利
    益；雖有法律上之原因，而其後已不存在者，亦同，民法第
    179條定有明文。又無權占用他人之土地，可能獲得相當於
    租金之利益，為社會通常之觀念，而土地所有人因此受有相
    當於租金之損害，自得依民法第179條前段規定，請求相當
    於租金之不當得利（最高法院61年台上字第1695號裁判意旨
    參照）。再按城市地方房屋之租金，以不超過土地及其建築
    物申報總價年息百分之10為限，土地法第97條定有明文。所
    謂土地之申報地價，係指法定地價即土地所有權人依土地法
    所申報之地價，土地所有人若未申報地價，則以公告地價百
    分之80為申報地價，土地法施行法第25條、土地法第148條
    、平均地權條例第16條亦有明定。基地租金之數額，除以基
    地申報地價為基礎外，尚須斟酌基地之位置，工商業繁榮之
    程度，承租人利用基地之經濟價值及所受利益等項，並與鄰
    地租金相比較，以為決定，並非必達申報總地價年息百分之
    10最高額（最高法院68年台上字第3071號判決意旨參照）。
⑵、被告陳進和無權占有原告所管理之系爭土地，已如前述，而
    被告張銘和雖無拆除系爭房屋之權限，惟其自承系爭房屋由
    其管理中，系爭房屋既無使用系爭土地之合法權源，業如上
    述，依社會通念，被告等均受有利益，其利益相當於使用土
    地之對價，即基地之租金，且被告等無權占用系爭土地，亦
    係對其所有權能之侵害，原告請求被告等給付相當於租金之
    不當得利，核屬有據。本院審酌系爭土地座落屏東縣鵝鑾鼻
    地區，商業活動雖非密集，但人車來往尚非不便，被告等以
    之作為民宿使用，亦獲得有營業收入，認以年息5%計算土地
    租金，應屬合理，被告等實際占用系爭832-1地號土地之部
    分為主建物83.37平方公尺及A部分（建物周圍樓梯）3.15平
    方公尺，總計86.52平方公尺，則自101年1月至108年12月止
    之相當於租金之不當得利，為11,424元（計算式：每月租金
    計算公式：申報地價330元×占用面積86.52平方公尺×O.
    05÷12=119元，小數點以下四捨五入；期間共計96個月119
    元×96=11,424元）。從而，原告請求被告等給付原告自101
    年1月1日起迄108年12月30日止按土地申報地價年息5%計算
    之不當得利11,424元，暨自起訴狀繕本被告之翌日即109年3
    月31日起至清償日止，按年息5%計算之利息。被告等另應給
    付自109年1月起至返還第1項土地之日止，按系爭土地占用
    面積及當年申報地價5%計算之金額系爭土地之日止，為有理
    由，應予准許。
四、綜上所述，原告依民法第767條第1項除去、返還請求權及第
    179條不當得利之法律關係，請求判決如主文第1項、第2項
    所示，為有理由，應予准許；逾此部分之請求，為無理由，
    應予駁回。
五、本判決原告勝訴部分係依民事訴訟法第427條第1項規定適用
    簡易訴訟程序，所為被告敗訴判決，應適用民事訴訟法第38
    9條第1項第3款之規定，依職權宣告假執行。並依同法第392
    條第2項規定，依職權宣告被告於預供擔保後，得免為假執
    行。
六、本件事證已臻明確，兩造其餘攻擊防禦方法及所舉證據，經
    審酌結果，與本件判決結論均無影響，爰不一一論述，附此
    敘明。
七、訴訟費用負擔之依據：民事訴訟法第79條。
中    華    民    國  110    年    11    月    29    日
                   潮州簡易庭     法  官  吳思怡
以上正本係照原本作成。
如不服本判決，應於送達後20日內，向本院提出上訴狀並表明上
訴理由，如於本判決宣示後送達前提起上訴者，應於判決送達後
20日內補提上訴理由書（須附繕本）。如委任律師提起上訴者，
應一併繳納上訴審裁判費。
中    華    民    國  110    年    11    月    29    日
 
                               書記官  蔡進吉